臺灣高等法院高雄分院刑事判決　　　　96年度上易字第1014號
上　訴　人　臺灣屏東地方法院檢察署檢察官
被　　　告　丙○○
上列上訴人因被告詐欺案件，不服臺灣屏東地方法院中華民國96
年8 月30日第一審判決（起訴案號：臺灣屏東地方法院檢察署95
年度偵續字第21號），本院判決如下：
    主  文
上訴駁回。
    事  實
一、丙○○及辜春蘭（另案經檢察官通緝中）係夫妻關係，2 人
    原在屏東縣萬丹鄉○○村○○街183 號經營「金光山銀樓」
    ，從事黃金買賣，其間丙○○因財務困窘，而民國（下同）
    88年7 月10日起冒標其自任會首每會新臺幣（下同）2 萬元
    民間互助會會款，起迄89年3 月10日止，共計冒標4 會（連
    續冒用會員名義競標得標部分已另案經臺灣屏東地方法院於
    94年11月2 日以94年度訴字第660 號判處有期徒刑2 年確定
    ）。適於89年1 月初，丙○○經由同為經營銀樓之弟弟陳雙
    安介紹，結識同為販賣金飾甲○○○，詎丙○○為彌補其財
    務缺口，竟另行起意，與其妻辜春蘭共同基於意圖為自己不
    法所有之概括犯意聯絡，利用甲○○○約不知其財務狀況，
    有機可乘，而隱瞞其已無資力之狀況，邀沈聖約至「金光山
    銀樓」，佯向在高雄縣鳳山市○○街107 巷6 弄8 號經營日
    昇銀樓之甲○○○夫婦訂購黃金。甲○○○因與陳雙安黃金
    交易10餘年均往來正常，認其兄丙○○應可信任，乃同意交
    易，丙○○夫婦為取信甲○○○，在交易初期之如附表所示
    89年1 月27日、2 月3 日、2 月17日、2 月28日及3 月3 日
    所訂購之黃金，合計1, 598,931元均如數支付兌現，致使甲○○○陷於錯誤，誤認丙○○夫婦有支付能力，乃陸續自89
    年1 月27日起迄同年4 月5 日止，69天內密集向甲○○○購
    進20次黃金，合計金額7,952,790 元，而其自89年2 月24日
    起迄同年3 月28日止，以自己及其妻之名義所簽發給甲○○○如附表所示遠期支票共17張，計票款5,647,680 元，經提
    示後均因存款不足遭銀行拒絕往來，從89年3 月27日到期日
    起陸續退票而不獲兌現，連同89年4 月5 日當日積欠之現金
    36,961元，合計積欠甲○○○5,684,641 元，共計詐得上開
    金額之黃金。
二、丙○○與辜春蘭承前開概括詐欺犯意聯絡，以同一手法，在
    「金光山銀樓」先向在高雄縣茄萣鄉從事珠寶、黃金買賣之
    乙○○購買金飾2 、3 次，如數給付貨款2 、3 百萬元，以
    示其信用良好後，繼之於89年3 月15日，前往乙○○上開處
    所，徉稱欲購買約130 兩黃金，價金共150 餘萬元，丙○○
    為取信乙○○於先行支付50餘萬元，致使乙○○陷於錯誤，
    誤以丙○○夫婦具屆期必會支付餘款，而接受丙○○以其妻
    辜春蘭名義所簽發發票日分別為89年4 月2 日、票號為FA00
    00000 號及發票日為同年4 月8 日、票號為FA0000000 號，
    票面金額各為50萬元，計100 萬元之遠期支票後，交付黃金
    予丙○○。丙○○於得手後旋於89年4 月5 日晚間收拾店內
    黃金一空舉家他遷不知去向，乙○○屆期提示前揭支票，因
    存款不足遭銀行以拒絕往來而退票後，始知受騙，嗣經檢察
    官對丙○○發布通緝後經警逮捕到案。
三、案經甲○○○及乙○○訴由臺灣屏東地方法院檢察署檢察官
    偵查起訴。
    理  由
壹、證據能力部分：
  (一)被告以外之人於偵查中向檢察官所為之陳述，除顯有不可信
    之情況者外，得為證據，刑事訴訟法第159 條之1 第2 項定
    有明文。本件證人陳調國、林碧仔、證人即告訴人甲○○○
    、乙○○於檢察官偵查中所為之陳述，對被告丙○○而雖係
    傳聞證據，惟上開證言之取得均係依法定程序而進行並具結
    ，被告丙○○於原審法院及本院審理中均未請求對質、詰問
    ，顯已不行使上開權利，且無顯有不可信之情況，復與本案
    相關之待證事實具有關連性，自應具有證據能力。
  (二)除顯有不可信之情況外，從事業務之人於業務上或通常業務
    過程所須製作之紀錄文書、證明文書亦得為證據，刑事訴訟
    法第159 條之4 第2 款定有明文。卷附屏東縣票據交換所退
    票理由單雖係被告以外之人於審判以外之書面陳述，惟係從
    事票據交換業務之人於執行業務時製作證明文書，且無顯不
    可信之情況，復與本件待證事實之認定具有關聯性及必要性
    ，依上揭規定，自有證據能力。
  (三)被告以外之人於審判外之陳述，雖不符前四條之規定，而經
    當事人於審判程序同意作為證據，法院審酌該言詞陳述或書
    面陳述作成時之情況，認為適當者，亦得為證據。當事人、
    代理人或辯護人於法院調查證據時，知有第159 條第1 項不
    得為證據之情形，而未於言詞辯論終結前聲明異議者，視為
    有前項之同意，刑事訴訟法第159 條之5 定有明文。卷附告
    訴人甲○○○於檢察官偵查中所提出於被告丙○○購買黃金
    時所製作之估價單及證人沈聖約於檢察事務官偵查中證述，
    雖係審判外之書面及言詞陳述，惟被告丙○○於於本院審理
    知悉該估價單及沈聖約所證，係審判外之傳聞證據而未於言
    詞辯論終結前聲明異議，而上開估價單及證人沈聖約所證與
    本件犯罪事實之認定具有關聯性與必要性，本院審酌上開傳
    聞證據於作成時並無違法之情事，認為適當，依上開規定，
    自得援為認定犯罪事實之證據。
貳、實體部分：
一、訊據被告丙○○對上開向告訴人甲○○○、乙○○購買黃金
    而未清償如附表所示價金之事實，固供認不諱，惟矢口否認
    有何詐欺取財之情事，辯稱：伊係正常交易，並無詐騙告訴
    人之意思，事後係因賣出之價金較購入時之價金低才無力清
    償云云。
二、惟查：上開犯罪事實，業據被告丙○○於原審法院審理時坦
    承不諱（見原審卷第58頁），核與證人即告訴人甲○○○、
    乙○○於檢察官偵查中結證情節大致相符（見95年度偵續字
    第21號卷第215-218 頁），復經證人即告訴人甲○○○之夫
    沈聖約於檢察事務官偵查中證述屬實（見同上偵續卷第101-
    103 頁、164-165 頁）。而被告丙○○自88年7 月10日起冒
    標每會2 萬元民間互助會會款，起迄89年3 月10日止，共計
    冒標4 會之事實，亦有臺灣屏東地方法院94年度訴字第660
    號判決在卷可憑（見同上偵續卷第202 頁）。再者，證人陳
    調國、林碧仔於檢察官偵查中亦分別證稱：89年4 月5 日晚
    間尚有看到被告丙○○，翌日即不見等語（見同上偵續卷第
    248 頁）；此外，復有有黃金交易明細表、估價單、支票影
    本、屏東縣票據交換所退票理由單附卷可憑，足徵被告丙○○於向告訴人甲○○○、乙○○購買金飾時已無支付能力無
    訛。又縱被告丙○○事後賣出之價金較購入時之價金低，衡
    情亦不至於有600 餘萬元之差額，是其事後所辯應無可採，
    應以被告丙○○於原審法院之自白始與事實相符，其事後翻
    異前供，應係飾卸之詞，不足採信，從而，本件事證已臻明
    確，被告丙○○犯行堪以認定。
三、按行為後法律有變更者，適用行為時之法律。但行為後之法
    律有利於行為人者，適用最有利於行為人之法律，刑法第2
    條第1 項定有明文。再按行為後法律有變更者，應將行為時
    之法律與裁判時之法律比較適用最有利於行為人之法律；又
    新舊刑法關於刑之規定，雖同採從輕主義，惟比較時仍應就
    罪刑有關之共犯、未遂犯、連續犯、牽連犯以及累犯加重、
    自首減輕、暨其他法定加減原因、與加減比例等一切情形，
    綜其全部之結果，而為比較，再適用有利於行為人之法律處
    斷，而不得一部割裂分別適用不同之新舊法（最高法院24年
    上字第4634號、29年上字第964 號判例意旨、95年第8 次刑
    事庭會議決議參照）。被告丙○○行為後刑法於95年7 月1
    日施行，而修正前刑法第28條原規定：「2 人以上共同『實
    施』犯罪之行為者，皆為共同正犯。」，新法修正為：「2
    人以上共同『實行』犯罪之行為者，皆為共同正犯。」，將
    舊法之「實施」修正為「實行」。原「實施」之概念，包含
    陰謀、預備、著手及實行等階段之行為，修正後僅共同實行
    犯罪行為始成立共同正犯。是新法共同正犯之範圍已有限縮
    ，排除陰謀犯、預備犯之共同正犯。新舊法就共同正犯之範
    圍既因此而有變動，自屬犯罪後法律有變更，非僅屬純文字
    修正（最高法院96年度台上字第934 號判決意旨參照），經
    比較新舊法結果，雖無論依裁判時法或行為時法，被告丙○○均為正犯，惟新法既已限縮共同正犯之成立範圍，自以新
    法對被告丙○○較為有利，依刑法第2 條第1 項自應適用修
    正後之刑法第28條規定，論以共同正犯。又刑法第339 條之
    法定刑有科或併科罰金刑，而刑法第33條第5 款業經修正為
    ：「罰金：新臺幣1 千元以上，以百元計算之」；而修正前
    刑法第33條第5 款則規定「罰金：1 元以上」，比較新舊法
    結果，自以適用修正前之刑法第339 條對被告丙○○較為有
    利；再者，刑法第56條連續犯之規定，業經修正刪除，此刪
    除雖非犯罪構成要件之變更，但顯已影響行為人刑罰之法律
    效果，自屬法律有變更（最高法院95年第8 次刑事庭會議決
    議參照）。新法修正施行後，被告丙○○先後數次詐欺取財
    之行為，須分論併罰，如適用舊法修正前之刑法第56條規定
    ，僅論以一罪，自應以舊法對被告丙○○較為有利。關於易
    科罰金部分，修正後刑法第41條第1 項修正提高為「以新臺
    幣1,000 元、2,000 元、3,000 元折算1 日」，並刪除「因
    身體、教育、職業或家庭之關係，執行顯有困難者」之條件
    ，第2 項增訂「前項規定於數罪併罰，其應執行之刑未逾6
    月者，亦適用之」，而修正前刑法第41條第1 項規定係以「
    1 元以上3 元以下折算1 日（依修正前罰金罰鍰提高標準條
    例第2 條規定，係就原定數額提高為100 倍折算1 日即銀元
    100 元以上300 元以下折算1 日，換算為新臺幣為300 元以
    上900 元以下折算1 日）」，經比較新舊法結果，自應以修
    正前刑法第41條之折算標準對被告丙○○較為利。經綜合比
    較結果，以修正前之舊法較有利於被告丙○○，依刑法第2
    條第1 項規定，應整體適用修正前之法律。
四、核被告丙○○所為，係犯修正刑法第339 條第1 項之詐欺取
    財罪。被告與辜春蘭就前揭犯行有犯意聯絡及行為分擔，應
    依修正前刑法第28條規定論以共同正犯。被告丙○○前後多
    次詐欺行為，時間緊接，所犯罪名相同，顯係出於概括犯意
    反覆為之，均為刑法修正前所謂連續犯，應依修正前刑法第
    56條之規定以一罪論，並加重其刑。
五、原審因而適用修正前刑法第28條、第56條、第339 條第1 項
    、修正前罰金罰鍰提高標準條例第1 條前段、第2 條等規定
    ，審酌被告丙○○為舒解其財務陷於困窘需錢週轉，而施用
    詐術騙取被害人之信任，而詐得如事實欄所述金額之黃金，
    造成被害人遭受鉅額之損害，具有相當之可責性，犯後於原
    審法院坦承犯行，犯後態度尚可，迄未賠償告訴人所受損害
    等一切情狀，量處有期徒刑1 年。復敘明被告丙○○行為後
    ，中華民國96年罪犯減刑條例業於96年7 月4 日公布，於同
    年月16日施行。本件被告丙○○犯罪時間在96年4 月24日前
    ，且所犯合於中華民國96年罪犯減刑條例之減刑條件，應依
    法減其宣告刑2 分之1 ，並依修正前刑法第41條第1 項之規
    定諭知有期徒刑6 月，如易科科罰金以銀元300 元即新臺幣
    900 元之折算1 日之標準，經核原判決認事用法並無違誤，
    量刑亦稱允當。
六、檢察官循告訴人甲○○○請求聲明上訴略以：被告丙○○詐
    騙金額近700 萬元，原審決僅量處有期徒刑6 月，顯屬輕縱
    ，指摘原判決不當等語，惟原審係量處有期徒刑1 年，適因
    減刑條例生效施行，而被告丙○○之行為又合於減刑條例之
    規定，應予減刑使然，而原判決量處有期徒刑1 年，並無輕
    縱，是檢察官執此聲明上訴，指摘原判決不當，為無理由。
據上論結，應依刑事訴訟法第368 條，判決如主文。
本案經檢察官陳國全到庭執行職務。
中　　華　　民　　國　　96　　年　　11　　月　28　　日
                  刑事第四庭    審判長法官　蕭權閔
                                      法官　陳吉雄
                                      法官　李嘉興
以上正本證明與原本無異。
本判決不得上訴。
中　　華　　民　　國　　96　　年　　11　　月　28　　日
　　　　　　　　　　　　　　　　　　書記官　郭榮芳
附錄本件判決論罪科刑法條：
刑法第339條
意圖為自己或第三人不法之所有，以詐術使人將本人或第三人之
物交付者，處5 年以下有期徒刑、拘役或科或併科1 千元以下罰
金。
以前項方法得財產上不法之利益或使第三人得之者，亦同。
前二項之未遂犯罰之。
※附表：
┌──┬────┬─────┬──────┬──────┬────┬────┬───┐
│編號│交易日期│ 交易金額 │  付款方式  │ 支票號碼   │ 到期日 │  票款  │發票人│
│    │        │          │            │            │        │        │      │
├──┼────┼─────┼──────┴──────┴────┴────┴───┤
│１  │89.01.27│296,090 元│（因支票已兌現，無留存資料）                          │
├──┼────┼─────┼───────────────────────────┤
│２  │89.02.03│138,362 元│（因支票已兌現，無留存資料）                          │
├──┼────┼─────┼───────────────────────────┤
│３  │89.02.17│436,836 元│（因支票已兌現，無留存資料）                          │
├──┼────┼─────┼──────┬──────┬────┬────┬───┤
│４  │89.02.24│528,094 元│支票支付，其│FA0000000   │89.03.27│250,000 │辜春蘭│
│    │        │          │餘278,094 元│(萬丹鄉農會)│        │元      │      │
│    │        │          │，以現金支付│            │        │        │      │
├──┼────┼─────┼──────┴──────┴────┴────┴───┤
│５  │89.02.28│481,469 元│（因支票已兌現，無留存資料）                          │
├──┼────┼─────┼───────────────────────────┤
│６  │89.03.03│246,174 元│（因支票已兌現，無留存資料）                          │
├──┼────┼─────┼──────┬──────┬────┬────┬───┤
│７  │89.03.06│405,594 元│支票支付，其│FA0000000   │89.03.31│200,000 │辜春蘭│
│    │        │          │餘205,954 元│(萬丹鄉農會)│        │元      │      │
│    │        │          │，以現金支付│            │        │        │      │
├──┼────┼─────┼──────┼──────┼────┼────┼───┤
│８  │89.03.08│346,183 元│支票支付，其│FA0000000   │89.04.05│170,000 │辜春蘭│
│    │        │          │餘176,183 元│(萬丹鄉農會)│        │元      │      │
│    │        │          │，以現金支付│            │        │        │      │
├──┼────┼─────┼──────┼──────┼────┼────┼───┤
│９  │89.03.12│570,370 元│支票支付，其│FA0000000   │89.04.05│270,000 │辜春蘭│
│    │        │          │餘370 元，以│(萬丹鄉農會)│        │元      │      │
│    │        │          │現金支付    ├──────┼────┼────┼───┤
│    │        │          │            │FA0000000   │89.04.10│300,000 │辜春蘭│
│    │        │          │            │(萬丹鄉農會)│        │元      │      │
├──┼────┼─────┼──────┼──────┼────┼────┼───┤
│１０  │89.03.15│308,579 元│支票支付，其│FA0000000   │89.04.12│300,000 │辜春蘭│
│    │        │          │餘8579元，以│(萬丹鄉農會)│        │元      │      │
│    │        │          │現金支付    │            │        │        │      │
├──┼────┼─────┼──────┼──────┼────┼────┼───┤
│11  │89.03.16│269,953 元│支票支付    │FA0000000   │89.04.13│270,000 │辜春蘭│
│    │        │          │            │(萬丹鄉農會)│        │元      │      │
├──┼────┼─────┼──────┼──────┼────┼────┼───┤
│  │89.03.19│431,709 元│支票支付，其│TRA0000000  │89.04.17│431,700 │丙○○│
│    │        │          │餘9 元，以現│(臺中區中小 │        │元      │      │
│    │        │          │金支付      │企業銀行)   │        │        │      │
├──┼────┼─────┼──────┼──────┼────┼────┼───┤
│  │89.03.22│425,115 元│支票支付，其│TRA0000000  │89.04.20│425,100 │丙○○│
│    │        │          │餘15元，以現│(臺中區中小 │        │元      │      │
│    │        │          │金支付      │企業銀行)   │        │        │      │
├──┼────┼─────┼──────┼──────┼────┼────┼───┤
│  │89.03.23│ 71,780 元│支票支付    │TRA0000000  │89.04.23│71,780元│丙○○│
│    │        │          │            │(臺中區中小 │        │        │      │
│    │        │          │            │企業銀行)   │        │        │      │
├──┼────┼─────┼──────┼──────┼────┼────┼───┤
│  │89.03.26│457,993 元│支票支付    │TRA0000000  │89.04.23│458,000 │丙○○│
│    │        │          │            │(臺中區中小 │        │元      │      │
│    │        │          │            │企業銀行)   │        │        │      │
├──┼────┼─────┼──────┼──────┼────┼────┼───┤
│  │89.03.28│365,160 元│支票支付，其│FA0000000   │89.04.28│365,100 │辜春蘭│
│    │        │          │餘60元，以現│(萬丹鄉農會)│        │元      │      │
│    │        │          │金支付      │            │        │        │      │
├──┼────┼─────┼──────┼──────┼────┼────┼───┤
│  │89.03.30│812,805 元│支票支付，其│FA0000000   │89.04.12│412,800 │辜春蘭│
│    │        │          │餘5 元，以現│(萬丹鄉農會)│        │元      │      │
│    │        │          │金支付      ├──────┼────┼────┼───┤
│    │        │          │            │FA0000000   │89.04.16│400,000 │辜春蘭│
│    │        │          │            │(萬丹鄉農會)│        │元      │      │
├──┼────┼─────┼──────┼──────┼────┼────┼───┤
│  │89.03.30│173,740 元│支票支付，其│TRA0000000  │89.04.15│500,000 │丙○○│
│    │        │          │餘326,260 元│(臺中區中小 │        │元      │      │
│    │        │          │，支付89.04.│企業銀行)   │        │        │      │
│    │        │          │01之交易金額│            │        │        │      │
├──┼────┼─────┼──────┼──────┼────┼────┼───┤
│  │89.04.01│1,149,463 │2 張支票，加│FA0000000   │89.04.22│423,200 │辜春蘭│
│    │        │元        │上89.03.30之│(萬丹鄉農會)│        │元      │      │
│    │        │          │支票餘額326,│            │        │        │      │
│    │        │          │260 支付，其├──────┼────┼────┼───┤
│    │        │          │餘3 元，以現│FA0000000   │89.04.30│400,000 │辜春蘭│
│    │        │          │金支付      │(萬丹鄉農會)│        │元      │      │
├──┼────┼─────┼──────┴──────┴────┴────┴───┤
│  │89.04.05│ 36,961 元│（未開票亦未付現金）                                  │
└──┴────┴─────┴───────────────────────────┘
